臺灣高雄地方法院刑事判決　　　　　　　　　　　　九十二年度訴字第二一一六號
　　公　訴　人　臺灣高雄地方法院檢察署檢察官
　　被　　　告　乙○○
　　選任辯護人　柳聰賢律師
右列被告因偽造文書案件，經檢察官提起公訴（九十二年度偵字第五五二六號），本
院判決如左：
    主  文
乙○○行使偽造公文書，足以生損害於公眾及他人，處有期徒刑壹年陸月。民國八十
九年二月九日乙○○之國防大學國防醫學院三軍總醫院診斷證明書（稿）上「丙○○
」、「甲○○」之署押各壹枚、「丙○○」之印文參枚，均沒收。
    事  實
一、乙○○於民國（下同）八十八年八月二日入伍，於具有現役軍人身分之服役期間
    即八十九年二月間，竟與姓名年籍不詳之成年人共同基於意圖免除兵役之犯意聯
    絡，由乙○○先將其姓名年籍資料提供予該姓名年籍不詳之成年人，由該姓名年
    籍不詳之成年人於不詳時間、地點，偽造丙○○、甲○○之署押各一枚及丙○○
    之印文三枚並虛偽記載乙○○於八十九年二月九日至國防大學國防醫學院三軍總
    醫院（以下簡稱三軍總醫院）就診，經該院診斷軍醫丙○○、科主任甲○○診斷
    結果：患有（一）第五腰椎間第一薦腸椎間盤突出併神經壓迫；（二）第四、五
    腰椎間盤突出。治療經過：一、門診藥物治療；二、宜復健或手術治療；三、經
    核磁共振確定陸個月內無法痊癒之不實事項之三軍總醫院診斷證明書（稿）之公
    文書。乙○○遂持該偽造之診斷證明書（稿），向三軍總醫院負責核發診斷證明
    書正本職務之該管公務員行使交付以換發診斷證明書正本，致使該不知情且不具
    實質審查權限之該管公務員，誤以上開偽造診斷證明書（稿）之公文書確係由三
    軍總醫院丙○○醫師、甲○○科主任所製作，因而將乙○○罹患有「（一）第五
    腰椎間第一薦腸椎間盤突出併神經壓迫、（二）第四、五腰椎間盤突出。治療經
    過：一、門診藥物治療；二、宜復健或手術治療；三、經核磁共振確定陸個月內
    無法痊癒之不實事項，登載於職務上所製作之編號：Ｎ0000000號、日期
    ：八十九年二月九日之三軍總醫院診斷證明書正本上，並交付予乙○○。乙○○
    遂持上開登載不實事項之三軍總醫院診斷證明書正本，向其服役部隊，偽為疾病
    ，並據以辦理因病停役手續，並於八十九年三月二十日，獲准因病停役，足以生
    損害於國防部辦理役男徵兵及服役事項之正確性與三軍總醫院對於役男診斷證明
    書開立及核發之正確性及甲○○、丙○○。
二、案經桃園憲兵隊移送臺灣板橋地方法院檢察署呈請臺灣高等法院檢察署核轉臺灣
    高雄地方法院檢察署檢察官偵查起訴。
    理  由
一、訊據被告固坦承於八十八年八月二日入伍服役，確有取得三軍總醫院診斷證明書
    （稿），並持以換發診斷證明書正本，嗣於八十九年三月二十日辦理停役成功之
    事實，然矢口否認有何犯行，辯稱：伊在服役時確實罹患第五腰椎間第一薦腸椎
    間盤突出並神經壓迫、第四、五腰椎間盤突出之症狀，且入伍服役後，除請病假
    上醫院檢查外，其餘時間均在部隊內，以伊僅有高職畢業之學歷，欠缺醫學常識
    ，並無偽造診斷書之專業知識與能力，當兵也沒有辦公室或書桌，更無任何器具
    設備，也無法偽造診斷證明書等語。經查：(一)按「被告以外人於審判外之言詞或
    書面陳述，除法律另有規定外，不得作為證據」此為刑事訴訟法第一百五十九條
    第一項所明定，公訴人引為證據之三軍總醫院九十一年七月二十六日（九十一）
    善成字第九一一二九七０號函所附丙○○表明本件診斷軍醫欄內之簽章非其本人
    筆跡及用印之記載，顯係被告以外之人於審判外之書面陳述，公訴人就此固主張
    係引用為物證（見本院九十二年九月十八日準備程序筆錄第三頁），然該書面記
    載係被告以外之人就診斷證明書上簽章及印文是否真正之書面陳述，並非以該書
    面之存在狀態為證據，是屬於書面供述證據，公訴人前揭所稱係物證，應係誤解
    ，此外，公訴人就此並未主張有其他法律規定該書面陳述有證據能力，是應依前
    揭刑事訴訟法第一百五十九條第一項之規定，認定該書面陳述並無證據能力，合
    先敘明。(二)三軍總醫院於九十年六月七日前辦理國軍官兵診斷證明書流程有三，
    其中有義務役官兵至該院門診看診治療出院時由醫師開立診斷證明書（稿），再
    由住/出院室換發診斷證明書，符合停役者由所屬單位人事部門報請各軍種總部
    核定停役事宜，並設有醫師開具中文診斷證明書之核對章及簽名表作為核對依據
    ，此有國防大學國防醫學院三軍總醫院九十三年三月九日集運字第0930004404號
    函暨所附「醫師開具中文診斷證明書之核對章及簽名表」及「辦理國軍官兵診斷
    證明書流程圖」在卷可稽，經本院當庭勘驗三軍總醫院前揭函附之丙○○簽名與
    核對章印文及甲○○簽名表上簽名，比較卷附診斷證明書（稿）上丙○○簽名、
    印文及甲○○簽名是否相符，勘驗結果認為函附之丙○○簽名筆跡與診斷證明書
    （稿）中丙○○簽名，二者間之「趙」筆劃『走』部分筆跡與寫法完全不同，「
    華」部分也完全不同；丙○○印文部分，二者間「趙」中之『肖』，函附之核對
    章印文顯示較短實，而診斷書（稿）上之三枚印文均較鬆長，外觀上目視可知明
    顯不同；甲○○簽名筆跡部分，函附之簽名表上兩個簽名，均與診斷書（稿）上
    甲○○筆跡筆劃及寫法明顯不同（見本院九十三年四月七日審判筆錄第三、四頁
    ），被告選任辯護人固就此辯稱前揭函附之「醫師開具中文診斷證明書之核對章
    及簽名表」係現在之簽名及印章，比對基礎不一云云，然查本院向三軍總醫院函
    調該核對章及簽名表時，業已表明係八十九年二月九日時之核對章及簽名表，此
    有本院九十三年二月十六日雄院貴刑承92訴2116字第六九五三號函在卷可稽，且
    三軍總醫院前揭回函所附「辦理國軍官兵診斷證明書流程圖」上更有註明係九十
    年六月七日前之舊制，足見前揭核對章及簽名表係八十九年二月九日當時所據之
    核對章及簽名表，被告選任辯護人就此所辯，並不足採。(三)又查被告乙○○於三
    軍總醫院僅有一次於八十九年一月二十八日之門診掛號紀錄，當日亦未進入診間
    就診，且之後亦未曾至該院複診，該院並無被告於八十九年二月九日之就診紀錄
    ，此有三軍總醫院九十二年七月一日集運字第0920012720號函暨三軍總醫院被告
    門診病歷表及國防醫學中心整體資訊系統畫面列印文件在92偵5526號卷第十頁至
    第十三頁可稽，其中國防醫學中心整體資訊系統畫面顯示被告乙○○初診日期及
    複診日期均係八十九年一月二十八日，辯護人就此辯稱有複診即表示不同於初診
    日期，是該畫面所顯示之複診日期有誤云云，然查該畫面係人工輸入，而輸入所
    依據之病歷資料亦顯示被告乙○○並無八十九年一月二十八日以外之掛號紀錄，
    是前揭資訊系統畫面所顯示之初診日期與複診日期同為八十九年一月二十八日，
    係表示被告於該院之掛號紀錄僅有八十九年一月二十八日，並無其他紀錄，辯護
    人前揭所辯，係個人意見且與事實不符，不足採信。(四)再者，經本院依辯護人請
    求分別向國軍左營醫院及國軍高雄總醫院函調被告乙○○於該院就診紀錄，經國
    軍左營醫院於九十二年九月二十四日以醫和字第0920002291號函覆稱被告於八十
    八年十二月二十八日、八十九年一月四日及八十九年一月十一日至該院神經內科
    門診計三次，安排左下肢之神經傳導檢查及腰椎放射線檢查均正常，臨床神經檢
    查發現右小腿前脛肌肉稍微萎縮及伸足無力，除此並無其他之神經徵候，國軍高
    雄總醫院則於九十二年九月三十日以醫慧字第0920005740號函覆稱被告在該院並
    無就診紀錄，此分別有國軍左營醫院及國軍高雄總醫院前揭回函在卷可查，是以
    前揭國軍左營醫院之函覆意旨，被告乙○○並未罹患（一）第五腰椎間第一薦腸
    椎間盤突出併神經壓迫；（二）第四、五腰椎間盤突出之疾病甚明。(五)綜合以上
    ，被告前所提出據以換發診斷證明書正本之三軍總醫院診斷證明書（稿）上之診
    斷醫師丙○○之簽名及印文、科主任甲○○之簽名均與三軍總醫院「醫師開具中
    文診斷證明書之核對章及簽名表」不符，被告亦無於該診斷證明書稿所記載之八
    十九年二月九日就診紀錄，且查無被告罹有該診斷證明書稿所記載之（一）第五
    腰椎間第一薦腸椎間盤突出併神經壓迫；（二）第四、五腰椎間盤突出之疾病，
    又核以被告高職畢業之學歷及知識經驗，難認被告有此專業知識偽造診斷證明書
    稿，應認定被告係與姓名年籍不詳之成年人有犯意聯絡，委由該不詳姓名年籍之
    成年人偽造前揭診斷證明書（稿），是本件事證明確，被告犯行堪以認定。
二、(一)查三軍總醫院為公務機關，以三軍總醫院名義出具之診斷證明書（稿）及診斷
    證明書正本，均係公務員職務上製作之文書，為刑法第十條第三項所稱之公文書
    。又被告乙○○為本件犯行時係現役軍人，是核被告乙○○所為，係犯刑法第二
    百十六條、第二百十一條之行使偽造公文書罪及第二百十六條、第二百十四條之
    行使使公務員登載不實之公文書罪、修正前陸海空軍刑法第八十九條第一項之詐
    偽妨害兵役罪。其中被告偽造丙○○署押、印文及甲○○印文之行為，係偽造公
    文書之階段行為，不另論罪，又被告偽造公文書、使公務員登載不實之低度行為
    ，係分別為行使偽造公文書、行使使公務員登載不實文書之高度行為所吸收，亦
    不另論罪。又被告於行為後，陸海空軍刑法業於九十年九月二十八日修正公布，
    自同年十月二日起施行，有關詐害兵役之犯行，由修正前之同法第八十九條第一
    項：「意圖免除兵役，偽為疾病或自毀傷身體，或為其他詐偽之行為者，處三年
    以下有期徒刑」，修正為現行法之第三十七條第一項：「意圖免除職役，偽為疾
    病、毀傷身體或為其他詐偽之行為者，處一年以上七年以下有期徒刑」，經比較
    新舊法，以修正前之規定較有利於被告，爰依刑法第二條第一項但書規定應適用
    舊法處斷。(二)又被告與真實姓名不詳之成年男子間就偽造公文書犯行，有犯意聯
    絡及行為分擔，為共同正犯。(三)又被告持偽造之診斷證明書（稿），使三軍總醫
    院承辦之人員誤認為真而予以換發內容不實之診斷證明書正本，被告並持以申請
    因病退役，此部分之行使使公務員登載不實之公文書部分犯行，業據公訴人記載
    於起訴書之犯罪事實，該部分犯行業經起訴，本院自得併予審酌。(四)被告所犯前
    揭行使偽造公文書、行使使公務員登載不實文書及詐偽妨害兵役三罪間，有方法
    與目的之牽連關係，應從一重之行使偽造公文書罪處斷。(五)爰審酌被告為入伍服
    役之役男，竟不思保衛國家，為圖停役，而以虛偽不實之診斷證明書申辦停役，
    嚴重破壞兵役之公平性及所生危害、犯罪後態度等一切情狀，量處如主文所示之
    刑。(六)至偽造之三軍總醫院診斷證明書（稿）上偽造之「丙○○」、「甲○○」
    之署押各一枚及偽造之「丙○○」印文三枚，乃係被告委由共同正犯之姓名年籍
    不詳成年人所偽造，爰依刑法第二百十九條之規定，予以宣告沒收，附予敘明。
據上論斷，應依刑事訴訟法第二百九十九條第一項前段，（修正前）陸海空軍刑法第
八十九條第一項，刑法第二條第一項但書、第十一條前段、第二十八條、第二百十六
條、第二百十一條、第二百十四條、第五十五條、第二百十九條，罰金罰鍰提高標準
條例第一條前段，判決如主文。
本案經檢察官丁○○到庭執行職務。
中      華      民      國    九十三    年      四      月    二十一    日
                                  臺灣高雄地方法院刑事第九庭
                                      審判長法  官    孫啟強
                                            法  官    張茹棻
                                            法  官    楊智守
右正本證明與原本無異。
如不服本判決，應於判決送達後十日內，向本院提出上訴狀。
                                            書記官    王美玲
中    華    民    國      九十三      年      四      月      二十一      日
附錄論罪科刑法條
刑法第二百十六條：
行使第二百十條至第二百十五條之文書者，依偽造、變造文書或登載不實事項或使登
載不實事項之規定處斷。
刑法第二百十一條：
偽造、變造公文書，足以生損害於公眾或他人者，處一年以上七年以下有期徒刑。
刑法第二百十四條：
明知為不實之事項，而使公務員登載於職務上所掌之公文書，足以生損害於公眾或他
人者，處三年以下有期徒刑、拘役或五百元以下罰金。
（修正前）陸海空軍刑法第八十九條第一項：
意圖免除兵役偽為疾病或自毀傷身體或為其他詐偽之行為者，處三年以下有期徒刑。
